【裁判字號】    96,訴,3324
【裁判日期】    970725
【裁判案由】    損害賠償
【裁判全文】
臺灣臺中地方法院民事判決  96年度訴字第3324號
原      告  乙○○
訴訟代理人  何志揚律師
被      告  甲○○
                      -6
上列被告因誣告案件，經原告提起附帶民事訴訟請求損害賠償事
件，由本院刑事庭以96年度附民字第190號裁定移送前來，本院
於民國97年6月26日言詞辯論終結，判決如下：
    主    文
被告應給付原告新台幣參萬元，及自民國九十六年四月十九日起
至清償日止，按年利率百分之五計算之利息。
原告其餘之訴駁回。
本判決原告勝訴部分得假執行。
原告其餘假執行之聲請駁回。
    事實及理由
一、本件原告請訴主張：被告為台中市三采藝術園區之住戶，原
    告擔任三采藝術園區之管理委員，被告明知三采社區管理事
    項均交由該社區管理委員會每月例行委員會議決議並公佈，
    及擔任該社區第六屆管理委員會環保委員之原告並無獨自決
    定該社區事務之權，且採購、發包事務均與原告無涉，竟意
    圖使原告受刑事處分，先於民國95年7月21日向臺灣臺中地
    方法院檢察署提出告發狀指稱：原告為管委會環保委員，於
    95 年7月4日起監督宏茂園藝維護公司（下稱宏茂公司）補
    植作業，卻於同年月7日授意宏茂公司載運花崗踩腳石至三
    采社區，意圖以無用之物報銷社區公款，而誣指原告涉犯背
    信罪嫌。復於同年9月15日提出告發訴狀之追加狀向臺灣臺
    中地方法院檢察署誣指原告於95年8月間，利用三采社區環
    保委員之職權，命總幹事石復興向園藝公司要求鋸除樹枝，
    並標示60餘株，費用高達新臺幣（下同）6萬7千元，經人向
    其反應時機不宜及濫報後，其向管委會反應，經管委會復勘
    確認僅需鋸除樹枝20餘株，費用為2萬元，原告浮報修剪費
    用4萬餘元；且原告於95年度，負責採購金爐時，未依三采
    社區採購程序辦理，逕自向廠商訂購金爐，而誣告原告涉有
    背信、詐欺等罪嫌，經台中地檢署以95年偵字第21012號不
    起訴處分，並經台灣高等法院台中分院檢察署以96年處上聲
    議字第342號駁回被告之再議聲請確定，被告之誣告犯行，
    經台中地檢署檢察官以96年偵字第3926提起公訴，並經台中
    地院96年訴字第973號判處被告誣告罪，處有期徒刑6月，減
    為有期徒刑3月。被告之誣告行為已足影響社會上一般人對
    原告之評價，並顯已侵害原告之名譽，原告精神上自受有損
    害，爰依侵權行為之法律關係，請求被告賠償原告新台幣（
    下同）100萬元。並聲明：(一)被告應給付原告新台幣（下同
    ）100萬元及自起訴狀繕本達翌日即96年4月19日起至清償日
    止，按年息百分之5計算之利息。(二)願供擔保請准宣告假執
    行。
二、被告則辯稱並未誣告，對原告所提起之告發均為對原告權責
    範圍內合理之懷疑，被告並無以虛構之情事，意圖使告受刑
    事處分之故意云云，並聲明：原告之訴駁回。
三、經查：原告主張被告分別於95年7月21日及95年9月15日向台
    中地檢署以原告於95年7月7日授意宏茂公司載運花崗踩腳石
    至三采社區，意圖以無用之物報銷社區公款；同年8月利用
    三采社區進行樹枝修剪之際，浮報修剪費用4萬餘元及於95
    年度，負責採購金爐未依三采社區採購程序辦理，逕自向廠
    商訂購金爐而告發原告涉有背信罪嫌，案經臺灣臺中地方法
    院檢察署檢察官偵查後以罪嫌不足為由，而於95年12月19日
    以95年度偵字第19275號、21012號對原告為不起訴處分，被
    告又聲請再議，經臺灣高等法院臺中分院檢察署以再議無理
    由，而駁回其再議確定在案等情，有臺灣臺中地方法院檢察
    署95年度偵字第19275號、21012號偵查影印卷附於本件卷內
    可憑，被告對此並不爭執，此部分之事實可信為真。被告雖
    以伊並未誣告，對原告所提起之告發均為對原告權責範圍內
    合理之懷疑，並無以虛構之情事，意圖使告受刑事處分之故
    意云云置辯，惟查：
  (一)被告告發原告於95年7月7日授意宏茂公司載運花崗踩腳石至
    三采社區，意圖以無用之物報銷社區公款等情，經本院依職
    權調閱本院96年訴字第973號刑事卷查明：
  (1)證人薛森憲證稱：95年7月間其受僱至三采社區施作種小樹
    及修剪等園藝工程，該工程約施作一個星期，其係至三采社
    區之保全公司報名後，經該社區之總幹事石復興通知其至該
    社區施工，本件工程係總幹事石復興與其接洽，施作過程中
    ，社區其他委員或住戶也會出來看，95年7月7日當日，其載
    小樹至該社區種植，並一併載35塊花崗石至三采社區，當天
    本來是總幹事要其載一片花崗石讓他看看，其預計僅需35片
    ，數量不多，所以其就一次全部載運至該社區，其載到現場
    後，副總幹事黃建智就通知總幹事到現場看花崗石，但總幹
    事到場後就說不合用，當時其將花崗石放在花台下尚未鋪設
    ，其有遇到被告，但其不認識被告，被告有叫其不要裝，其
    就對被告說其並無要裝，因為總幹事說不適合用，其並無向
    被告說是告訴人乙○○叫其載至該處的，後來總幹事石復興
    有出來瞭解狀況，但那時被告已經離開了，後來總幹事說其
    載過去的石材太厚不合用，他要的是比較薄的，所以其就將
    花崗石再載回去了，告訴人乙○○並無叫其載花崗石過去等
    語明確（詳卷附96年訴字第973號刑事卷96年9月27日審判筆
    錄），核與證人薛森憲於前述被告告發原告背信案件於檢察
    官偵查中證稱：95年7月工程進入尾聲時，總幹事石復興叫
    其載一片石材給他看樣品，等他們開會通過再裝，其認為總
    共只需35片，就自己全部載去了，省得再跑一趟，載去之後
    ，總幹事石復興說不是要這種的花崗石，其就載回去了，乙
    ○○並無叫其載石頭過去，其不認識被告，但當天其載石頭
    過去時，有見過被告，被告向其說沒有經過委員同意，不能
    裝下去，其就說其沒有要裝，是給石復興看而已，當時其有
    跟被告說是總幹事叫其載一片給他看，但被告有無聽進去，
    其就不知道了等語（詳卷附台中地方法院檢察署95年度偵字
    第19275號偵查卷第36、37頁）相符，足見被告於95年7月7
    日當日即知該石材並非原告指示證人薛森憲載運至三采社區
    鋪設甚明。
  (2)另證人石復興於前揭刑事誣告案件審理時亦證稱：當初有住
    戶建議說工人在清潔窗戶時，會將花草踩死，所以其有叫廠
    商即證人薛森憲載一片薄石材至社區看合不合用，是證人薛
    森憲為了方便自行將35片全部載至社區，當天下午一點其上
    班時，副總幹事告訴其證人薛森憲已將石材載來，其看過後
    ，就對證人薛森憲說該石材不是其要的種類，因為其職責是
    如果可以改善社區的事項，在向廠商詢價後，其才會在委員
    會提案，但本件其只是請廠商來看看，就遭被告說成這樣，
    且本件實際上並無定案，也無請款，所以後來其就沒有在委
    員會提案，被告並未向其反應過有阻止鋪設花崗石的事情，
    其也不知道被告有阻止鋪設花崗石的情形，且後來沒有鋪設
    花崗石也與被告有無阻止不相干，原告從未跟其反應過要鋪
    設花崗石等語明確（見卷附96年訴字第973號刑事卷96年9月
    27日審判筆錄），此亦與證人石復興於被告告發原告背信案
    件之檢察官偵查中證稱：95年6月2日，管委會決議要將中庭
    的花園更新，並決議授權環保委員乙○○依據決議內容執行
    ，因花園與旁邊的玻璃是接在一起，其就告訴廠商可否找一
    些薄石板做步道，讓清潔人員在清潔玻璃時才不會踩到泥土
    ，結果廠商曲解其意思，拿了很大又厚的石板，而乙○○跟
    本不知道要叫石板這件事，石板送來當天，乙○○也不在，
    也不是乙○○找人來做的，當天被告並無向其問鋪設石板之
    事，後來被告有問其，其跟被告解釋後，被告仍認為是乙○
    ○處理的等語（同前卷附之95年偵字19275號卷第16、17、
    44頁）相符，足見被告於95年7月7日當日即知該花崗石花崗
    石亦係證人薛森憲自行載運前來供證人石復興確認可否使用
    ，並非已決定施作，亦非原告指示証人薛森憲載運前來鋪設
    甚明。再參諸證人石復興前開證言，被告嗣後亦曾向證人石
    復興確認，並經證人石復興告知並非原告要求廠商載運石材
    鋪設，益徵被告於向檢察官提起告發原告背信前，確已知悉
    原告就載運石材一事無涉，亦無誤認之可能，被告辯稱為合
    理之懷疑，亦不足採。
  (二)另被告告發原告於同年8月利用三采社區進行樹枝修剪之際
    ，浮報修剪費用4萬餘元及於95年度，負責採購金爐未依三
    采社區採購程序辦理，逕自向廠商訂購金爐，原告涉有背信
    罪嫌等情，經查：
  (1)證人涂嗣青於上述被告告發原告背信案件，於檢察官偵查中
    證稱：社區採購、一般事務發包及維修是由住戶、總幹事、
    委員提修繕意見出來，再視案件大小決定，如緊急性就由各
    相關委員決定，例行性事務就由每月例行性會議決定，社區
    例行性會議由委員參加，一般住戶也可參加，決議由參加委
    員多數決決定，95年8月底之第五屆委員有提出修剪要求，
    當時未做成決議，因覺得不必修剪那麼多，後來經勘查，在
    9月例行性會議決議要修剪26株，當時被告未參加例行性會
    議，會議紀錄公告後被告有無提出異議其不清楚，另95年8
    月初因中原普渡，安全委員張文侑有提出香爐有汰舊換新的
    必要，其同意後就由總幹事去定購，後來有在例行性會議提
    出追認，被告後來有對香爐採購案提出質疑，但被告並未參
    加例行性會議，香爐及修樹木之費用，在支出前都有經過財
    委、監委審核，事後並公布相關財務報表等語（見同前偵查
    卷第59、60頁）明確；證人溫覲萍就上述背信案件，於檢察
    官偵查中證稱：社區採購、一般事務發包及維修是由住戶、
    總幹事、委員提修繕意見出來，再視案件大小決定，如緊急
    性就由各相關委員決定，例行性事務就由每月例行性會議決
    定，社區例行性會議由委員參加，一般住戶也可參加，決議
    由參加委員多數決決定，95年8月底之第五屆委員有提出修
    剪要求，當時未做成決議，因覺得不必修剪那麼多，後來經
    勘查，在9月例行性會議決議要修剪26株，當時被告未參加
    例行性會議，另95年8月初因中原普渡，安全委員張文侑有
    提出香爐有汰舊換新的必要，經當時主委即證人涂嗣青同意
    後就由總幹事去定購，後來有在例行性會議提出追認，被告
    曾以住戶身分旁聽例行性會議，但都未曾發言，香爐及修樹
    木之費用，在支出前都有經過財委、監委審核，事後並公布
    相關財務報表等語（見同前偵查卷第59、60頁）明確，足見
    三采社區之社區採購、一般事務發包及維修均係經過會議決
    議始得進行，且揭諸證人溫覲萍上開所述被告曾參與例行性
    會議之旁聽，衡情其對於三采社區之採購、維修等事務進行
    係經管委會開會決議一事，自有所知悉，又依證人溫謹萍、
    涂嗣青上開證詞所示，該香爐採購及社區樹木修剪之相關會
    議紀錄及財務支出報表均已向社區住戶公告，被告自應知悉
    該樹木修剪及金爐採購之決議內容。
  (2)復觀三采社區95年6月份例行委員會議紀錄所示（詳卷附台
    中地檢署95年偵字第21012號卷第31頁），95年6月2日三采
    社區例行委員會議就樹木修剪一事決議暫緩，又依95年9月
    份例行委員會議紀錄所載（詳卷附台中地檢署95年偵字第
    21012號卷第26頁），該樹木修剪係經主委、財委及環保委
    員會同檢視後，確認需修剪為23棵，一棵需砍除，另一棵則
    需再次確認，另社區金爐損害，係經委員提出，主委同意購
    買一事，提出追認，並經委員12票表決、9票通過同意追認
    ，是從上開會議紀錄內容所載，均足已確認該金爐採購及樹
    木修剪係經管委會決議通過而執行，並非原告自行決定甚明
    ，亦無遭被告誤認之可能，且該會議紀錄並經公告，而依證
    人涂嗣青上開證述，被告亦曾就金爐採購案提出質疑，益徵
    被告於上述背信案件告發前，即已知悉金爐之採購並非原告
    所為，惟被告猶執意提出追加告發事實，誣告涉有其所誣指
    之犯行而犯背信、詐欺等罪嫌，此顯非出於誤會，實係以不
    存在之事實，堅指他人有犯罪行為而故為虛構甚明，被告此
    部分所辯，亦無足採。
  (三)綜上所述，被告主觀上明知其所申告之內容係出於憑空捏造
    ，而其所申告之內容客觀上確有使告訴人因涉犯背信、詐欺
    等罪嫌而遭致刑事追訴、審判之可能，被告有誣告行為實甚
    明確，上揭誣告刑事案件本院96年訴字973號判決亦同此見
    解，認定被告有前開誣告行為，而判處被告有期徒刑6月，
    減為有期徒刑3月在案，此有本院96年訴字第973案刑事卷附
    卷可參，是原告主張被告確為誣告行為，可信為真。
五、按因故意或過失，不法侵害他人之權利者，負損害賠償責任
    ；不法侵害他人之名譽、信用者，被害人雖非財產上之損害
    ，亦得請求賠償相當之金額。民法第184條第1項前段、第19
    5條第1項分別定有明文。又誣告行為對於被誣告人之名譽、
    信用，多有妨礙，故誣告罪之內容，已將妨害名譽及信用之
    犯罪吸收在內。是行為人故意虛構事實，向司法機關為犯罪
    訴追之意思表示，致他人名譽、信用受有損害者，係利用司
    法機關有追訴犯罪之職權，以侵害他人權利，自屬侵權行為
    ；又名譽為人格之社會評價，名譽有無受侵害，應以社會上
    對其評價是否貶損以為斷。刑法上妨害名譽罪之成立，固以
    公然侮辱或意圖散布於眾而指摘或傳述足以毀損他人名譽之
    事為要件。惟在民法上，若已將足以毀損他人名譽之事表白
    於特定第三人，縱未至公然侮辱之程度，且無散布於眾之意
    圖，亦應認係名譽之侵害，蓋既對於第三人表白足以毀損他
    人名譽之事，則其人之社會評價，不免因而受有貶損（最高
    法院87年度台上字第2502號、86年度台上字第305號判決參
    照）。被告誣告原告背信，業如前述，揆諸前揭說明，刑事
    偵查階段雖屬非公開，然亦僅限於外界對案情之詳細內容無
    從瞭解，惟原告以刑事被告身分接受傳訊、調查過程，仍難
    免因程序之進行而為參與相關程序之人員或親友所知悉，而
    給予原告背信之評價，對原告名譽之人格權自有所侵害，是
    原告以被告誣告之行為，請求賠償精神慰撫金，於法有據。
六、按慰撫金核給之標準固與財產上損害之計算不同，然非不可
    斟酌雙方身分資力與加害程度，及其他各種情形核定相當之
    數額（最高法院51年台上字第223號判例參照）。本院斟酌
    原告為32年7月31日出生，逢甲學院企管系肄業，目前退休
    並無任何工作，遭被告以前述手段誣告，無端纏訟，名譽受
    損，堪信其精神上確受有痛苦；而被告則係46年9月21日出
    生，研究所畢業，目前亦無工作；暨兩造所得及財產（詳如
    卷附稅務電子閘門財產所得調件明細表）等一切情狀，認原
    告得請求之精神慰撫金，以30,000元為適當。從而，原告依
    侵權行為損害賠償請求權，請求被告給付原告30,000元，及
    自起訴狀繕本送達被告翌日即96年4月19日起至清償日止，
    按年息5%計算之利息，為有理由，應予准許；逾此部分之請
    求，則無理由，應予駁回。
七、原告陳明願供擔保請准宣告假執行，經核原告勝訴部份，係
    為所命給付金額未逾五十萬元之判決，爰依民事訴訟法第38
    9條第1項第5款依職權宣告假執行；其餘假執行之聲請，因
    訴之駁回而失所依附，不予准許。
八、本件事證已明，兩造其餘攻擊防禦方法，經核與本判決之結
    果不生影響，爰不一一論述。
九、本件原告提起刑事附帶民事訴訟，經本院刑事庭依刑事訴訟
    法第504條第1項移送前來，依同條第2項規定免納裁判費，
    故毋庸為訴訟費用負擔之諭知，附此敘明。
中    華    民    國    97    年    7    月    25    日
                  民事第二庭    法  官  涂秀玲
正本係照原本作成。
如對本判決上訴，須於判決送達後20日內向本院提出上訴狀。
中    華    民    國    97    年    7    月    25    日
                                書記官


司法院資訊處製作；財團法人民間司法改革基金會備份。
